【裁判字號】    92,台上,2731
【裁判日期】    920521
【裁判案由】    違反漁業法
【裁判全文】
最高法院刑事判決                              九十二年度台上字第二七三一號
    上  訴  人  甲○○
                乙○○
右上訴人等因違反漁業法案件，不服台灣高等法院高雄分院中華民國八十九年七月十
二日第二審判決（八十八年度上訴字第一五四四號，起訴案號：台灣澎湖地方法院檢
察署八十八年度偵字第三四五號），提起上訴，本院判決如左：
    主  文
上訴駁回。
    理  由
按刑事訴訟法第三百七十七條規定，上訴於第三審法院，非以判決違背法令為理由，
不得為之。是提起第三審上訴，應以原判決違背法令為理由，係屬法定要件。如果上
訴理由狀並未依據卷內訴訟資料，具體指摘原判決不適用何種法則或如何適用不當，
或所指摘原判決違法情事，顯與法律規定得為第三審上訴理由之違法情形，不相適合
時，均應認其上訴為違背法律上之程式，予以駁回。本件原判決撤銷第一審之科刑判
決，改判論上訴人甲○○、乙○○以共同違反採捕水產動物，不得以使用毒物方法為
之之規定罪，各處有期徒刑捌月。係依憑證人即澎湖縣警察局白沙分局吉貝派出所主
管陳天瑞先後於原審具結證稱：「我在石滬上看了一個半小時。他上來要請我吃香煙
，我說你不認識我，亦該認識我們三位警員，我問他毒魚的藥放在哪裡，他說沒有了
。我說你用什麼東西包毒藥。他就從石頭隙縫中拿出包毒藥的報紙。我叫他打開。然
後叫警員查扣該張報紙。」、「我們坐在石滬上，乙○○上來，我問他你在毒魚嗎？
他不講話，我問他是不是用白信，他就點頭。他說叫我原諒他一次，我問他還有沒有
東西（指白信），他說沒有了。我跟他說這種東西有毒，你用什麼東西包來的，他就
自己拿報紙出來給我。」、「我們是因為有人報案毒魚才去，我們到的時候就看到有
三個人，他們在石滬上抽煙，我們去的時候就有看到報紙，但是是他們自己拿出來給
我們的。」；在場員警黃耀宗證稱：「我看到乙○○在石滬的石頭上面，甲○○在石
滬裡面，我們就繞著石滬走一圈，看到石滬內的小石滬裡面有很多小魚在飄，有的會
動，有的已經沉底。石滬裡面我們看到兩個竹簍，一個是空的、另一個有裝一些小魚
。」，「我與主管就看到被告在網魚，後來乙○○就上來請我們主管抽煙，我們主管
跟他說他會嚴格取締炸魚、毒魚、盜採砂石，乙○○聽了以後就叫我們主管要原諒他
，主管就問他如何毒魚？乙○○就說是用草藥。主管說草藥不是這樣，問他是不是白
信？我們看到石縫內有報紙，和他們的竹簍放在一起，主管問他是不是用這個報紙？
裡面還有沒有東西？他說沒有了。主管就叫他把袋子拿給我們主管看一下，我們就先
將乙○○帶回去，再把甲○○叫來告訴他我們是警員，再請他一起去派出所。」各等
語，卷附警方將所查獲包裝毒物之報紙及上訴人等捕撈之魚隻各二條，送請鑑驗結果
，認該送驗報紙，呈氰化物陽性反應，而魚隻四條，均呈氰化物弱陽性反應之內政部
警政署刑事警察局民國八十八年六月二日刑鑑字第五一一０五號鑑驗通知書、刑案現
場平面圖及照片二十幀，扣案為上訴人等所有之漁獲物，漁網、魚簍、魚叉各二件、
膠鞋各一雙、裝氰化物之報紙一張、參酌上訴人等均坦承於案發現場以漁網、魚叉捕
魚之供述等證據資料，而為論斷，已詳其憑以認定之心證理由。而以上訴人等否認
犯罪及所為辯解，為飾卸之詞，無足採取，在理由內依憑調查所得證據，詳加指駁；
並說明：（一）證人即警員陳天瑞、黃耀宗與上訴人等並無親誼關係，復無怨隙，就
上訴人乙○○是否表示用草藥毒魚之證述雖略有相異，惟因事隔數月，彼等記憶難免
有所出入，尚無明顯矛盾歧異之處，自屬可信。又該二證人雖未目睹上訴人等投擲毒
物，惟由上訴人乙○○表示希望原諒，及主動將裝置毒物之報紙交付以觀，該裝置毒
物之報紙應為上訴人等所有，且有使用毒物毒魚之行為。（二）警訊卷內搜索扣押證
明筆錄雖未記載報紙一張，惟上訴人乙○○已自承報紙在現場查獲，並為其交付警方
，而現場確有扣得報紙一張，並移送地檢署，有扣押物品清單可查，是尚不得因疏未
將該報紙一張記載於搜索扣押證明筆錄，即認該報紙非上訴人等所有，而不得採為證
據。（三）上訴人等雖辯以當時現場尚有二、三人在撈捕魚類，其中一名為黃醉花云
云，惟證人黃醉花證稱：「約兩點半我在現場撿珠螺，當天我比較早到，我有看到他
們二人，我確定他們二人是一起來的，在距離我約兩、三間房子的距離走來走去，後
來我就到別的地方撿，我並不知道警察有查到什麼。」，再參酌證人陳天瑞證稱：「
當時我還有看到一位四、五十歲女性離他撈魚的地方四、五十公尺處撿海螺，當時我
叫張方瑜過去看，籃子裡面只有看到海螺還有一件雨衣。」，及證人即員警張方瑜證
稱：「我到該婦人魚簍檢查。該魚簍內只有海螺及雨衣。」，證人即員警王哲賢證稱
：「我們同時到達現場時，我們分成兩批，主管與黃耀宗注意被告、我與張方瑜注意
另一名婦女。當時那附近只有他們三人，我與張方瑜就注意那個婦人，後來她在休息
時，我們有要求看她的竹簍，那時大約五點多，我們看到竹簍裡面只有珠螺。我就過
去向主管報告。」等語，四人供述均大致相吻合，足見現場除上訴人等及證人黃醉花
之外，並無其他人在場。而證人黃醉花僅撿拾螺類，並無投放毒物之必要。至證人黃
醉花雖又證稱：「我兩點半到現場時有看到幾尾死掉的小魚」云云，然該小魚或係自
然死亡，或係先前有人毒魚，因證人黃醉花見被告二人到來，即至他處，其已如前述
，是以尚無法證明嗣後被告無投放毒物，或死亡、昏迷之魚類無繼續增加，自難採為
有利上訴人等之證據。（四）上訴人甲○○與乙○○係國小同學及同鄉，上訴人甲○
○自幼即遷至高雄居住，查獲時係返回澎湖遊玩，而與被告乙○○相偕前往捕撈魚類
一節，業經上訴人等供明在卷，是上訴人等為熟識之朋友，又共同前往捕撈魚類，顯
對使用俗稱「白信」之氰化物均有認識，而有犯意之聯絡至明。（五）至上訴人乙○
○於警訊中有關上訴人甲○○以前開毒物毐魚之供述，因上訴人乙○○事後否認，並
抗辯係出於警方之誘導訊問而述，經原審勘驗該警訊錄音帶，上訴人乙○○為上開供
述時，並未錄音，而有中斷情形，依刑事訴訟法第一百條之一及一百條之二之規定，
上訴人乙○○上開供述既未經錄音，上訴人乙○○又質疑訊問過程，該警訊筆錄自不
得採為不利上訴人等之證據之理由。從形式上觀察，原判決並無違背法令之情形存在
。上訴意旨置原判決所為明白論斷於不顧，專憑其個人之意見，就原判決理由已經詳
細說明之事項，及原審採證認事之職權行使，漫事爭執，或泛言原判決有理由矛盾、
違反證據法則及經驗法則，難認已符合首揭法定之第三審上訴要件。又查：（一）證
據之取捨，為事實審法院之職權，倘其採證認事並不違背證據法則，即不得任意指為
違法。又證人之陳述部分前後不符，或相互間有所歧異時，究竟何者為可採，法院仍
得本其自由心證予以斟酌，非謂一有不符或矛盾，即應認其全部均為不可採信。再警
員雖以協助偵查、訴追被告犯罪為其任務，惟亦以發現真實為目的，果無其他積極證
據足證其所為證詞有虛偽不實之情形，自不得以其立場與被告相對立，認其證詞不得
採為不利被告之證據。原判決已說明證人陳天瑞、黃耀崇等人之證述，雖略有不一，
惟就查獲上訴人等違反漁業法之基本犯罪事實，均相互一致，並無齟齬之處，認證人
即警員陳天瑞等之證詞與事實相符之理由。且原判決理由一之（五）係說明上訴人乙
○○於警訊之筆錄未依刑事訴訟法第一百條之一及一百條之二之規定錄音，依法不得
以該警訊筆錄採為不利上訴人等之證據之情形，並未認定警員陳天瑞等確有誘導訊問
之情事，自難認警員陳天瑞等之證詞，即有偏頗，而無證據能力。上訴意旨，徒憑己
見，泛指原判決以立場相對之警員之證詞，採為不利上訴人等之指證，違反證據法則
，且警員陳天瑞、黃耀崇就上訴人乙○○究係主動交付報紙，或係應陳天瑞之要求始
交付報紙之情節，所述不一，原判決仍採為不利上訴人等之證據，自有違誤云云，係
就原審取捨證據之職權行使而為爭執，並非正當之第三審上訴理由。（二）原判決已
載明送驗之報紙一張，雖未即時記載於搜索扣押證明筆錄內，惟上訴人乙○○已自承
該報紙係在現場查獲，並為其交付警方，自仍得採為不利上訴人等認定之理由，則本
件報紙既非違背法定程序所取得之證據，自無違反上訴人等之人權保障及公共利益之
維護之問題。再原判決並未認定本件鑑驗有氰化物陽性反應之報紙，即係卷附照片中
用以舖設魚獲物之報紙 (見警卷第三十五頁），況據原判決理由一之 (五）及一之 (
一）之說明，係認定包裝毐物之物品乃指與塑膠袋同時被查扣之報紙 (見警卷第三十
四頁) ，二者並非同一。上訴意旨主張本件鑑驗有氰化物陽性反應之報紙，並未記載
於搜索扣押證明筆錄，如係上訴人等用以包放毐藥，何以陳天瑞會未予記載，且據卷
附照片所示，該報紙顯係用來舖設魚獲物時所用，已受污染，以之鑑驗呈毒性反應，
乃為必然，原審予以採信，並認係上訴人等所有，自有違證據法則等語，仍係就原判
決理由已經說明之事，專執己見而為爭辯，尚非依據卷內資料具體指摘之合法之第三
審上訴理由。其上訴均違背法律上之程式，應予駁回。
據上論結，應依刑事訴訟法第三百九十五條前段，判決如主文。
中      華      民      國    九十二    年      五      月    二十一    日
                              最高法院刑事第十庭
                                  審判長法官  林  增  福
                                        法官  邵  燕  玲
                                        法官  吳  昆  仁
                                        法官  陳  世  雄
                                        法官  惠  光  霞
      右正本證明與原本無異
                                              書  記  官
中      華      民      國    九十二    年      五      月    二十六    日


司法院資訊處製作；財團法人民間司法改革基金會備份。
